【裁判字號】    98,上易,129
【裁判日期】    981130
【裁判案由】    侵權行為損害賠償
【裁判全文】
臺灣高等法院民事判決                 98年度上易字第129號
上     訴   人
即附帶被上訴人   乙○○
被 上 訴 人 即
附 帶 上 訴 人   甲○○
上列當事人間請求侵權行為損害賠償事件，上訴人對於中華民國
97年12月31日臺灣板橋地方法院97年度訴更字第5號第一審判決
提起上訴，被上訴人為附帶上訴，本院於98年11月17日言詞辯論
終結，判決如下：
    主  文
原判決關於命上訴人給付超過新台幣伍萬柒仟壹佰捌拾柒元及其
利息並該假執行宣告暨關於命上訴人負擔訴訟費用部分之裁判，
均廢棄。
上廢棄部分，被上訴人在第一審之訴及假執行之聲請，均駁回。
其餘上訴駁回。
附帶上訴駁回。
第一審關於命上訴人負擔訴訟費用部分、第二審訴訟費用關於上
訴部分，由上訴人負擔十分之九，餘由被上訴人負擔；附帶上訴
部分訴訟費用，由被上訴人負擔。
    事實及理由
一、被上訴人起訴主張：兩造原均任職於臺灣臺北少年觀護所分
    別擔任人事室主任及導師職務，民國94年6月16日伊主辦考
    績委員改選時，上訴人手持相機闖入投開票人員工作區拍照
    ，此舉已妨害他人投票，影響選務秩序，伊本於職責阻擋上
    訴人前進攝影，上訴人竟以身體衝撞，並以其右手掌摑伊左
    臉，繼以右手向下拉扯伊左上方頭髮，復以左手持相機敲擊
    伊右腦，毆打伊左肩後始離去。旋又轉身毆打伊耳光及用力
    拉扯頭髮，經伊掙扎開後，上訴人出至會議室門口時，再次
    以相機敲打伊頭部、拉扯伊頭髮。致伊受有頭部外傷、腦挫
    傷、左肩挫傷、多處擦傷及頭痛心悸等傷害。上訴人不法侵
    害伊身體、健康、名譽等權利自應負損害賠償責任。爰依民
    法第184條第1項前段、第193條第1項、第195條第1項規定，
    求為命：(一)上訴人應給付新台幣（下同）1,32萬8378元，及
    自起訴狀繕本送達翌日起至清償日止，按年息5﹪計算之利
    息；(二)上訴人應連續2日於聯合報全國首頁頭版以適當字體
    刊登如附件所示內容之道歉啟事之判決(原審判命上訴人給
    付5萬8750元，及加付自95年9月13日起算法定遲延利息。而
    駁回被上訴人其餘之請求。被上訴人僅就受敗訴判決中之一
    部分附帶上訴，被上訴人其餘受敗訴判決部分，未據其聲明
    不服，已告確定）。爰附帶上訴聲明：(一)原判決關於駁回被
    上訴人後開第二項之訴部分廢棄。(二)上開廢棄部分，上訴人
    應再給付被上訴人11萬9628元，及自起訴狀繕本送達翌日起
    至清償日止，按年息5%計算之利息，併於聯合報頭版刊登道
    歉啟事。對於對造上訴，則答辯聲明：上訴駁回。
二、上訴人則以：被上訴人所稱遭伊打巴掌云云，參照臺安醫院
    診斷證明即知純屬虛構。而本案刑事部分經原法院95年易字
    第1499號刑事判決認為「甲○○因不滿乙○○…，並掐住乙
    ○○之脖子，拉扯其雙手…」，足證係被上訴人主動傷害伊
    ，被上訴人上開犯行亦經本院95年度上易字第732號判決有
    罪確定。本案既屬被上訴人主動攻擊伊，其提出民事損害賠
    償顯屬民法第148條規定之權利濫用。又依上開刑事判決皆
    認係被上訴人主動傷害伊，伊僅被迫掙脫，維護自身生命安
    全，實屬正當防衛行為，不負民事損害賠償責任等語，資為
    抗辯，爰上訴聲明：(一)原判於不利於上訴人部分廢棄。(二)上
    廢棄部分，被上訴人在第一審之訴及假執行之聲請均駁回。
    對於附帶上訴，則答辯聲明：附帶上訴駁回。
三、被上訴人主張其於上揭時地因選務與上訴人發生衝突，上訴
    人即出手毆打、掌摑左臉、拉扯頭髮，手持相機敲擊頭部，
    致其受有頭部外傷、腦挫傷、左肩挫傷、多處擦傷及頭痛心
    悸等情，為上訴人所否認。惟上訴人以雙手揮打、拉扯被上
    訴人雙臂，致其受有右上臂擦傷傷痕3道各為4.5公分×0.5
    公分、4公分×0.5公分、3公分×0.5公分、小擦傷3處各為
    0.2公分×0.2公分、0.5公分×0.2公分、0.5公分×0.2公分
    之傷害之事實，業據被上訴人提出廣川醫院驗傷診斷書、財
    團法人基督教復臨安息日會臺安醫院（下稱臺安醫院）診斷
    證明書等件為證（原審附民卷第7-9頁），上訴人之上開傷
    害行為，並經原法院刑事庭依傷害罪名判處拘役30日等情，
    有原法院95年易字第1499號刑事判決在卷可憑（原審訴字第
    1150號卷第29-34頁），嗣經本院96年度上易字第1290號改
    判拘役15日；此部分傷害行為，足堪信實。至被上訴人另主
    張上訴人掌摑其臉部及以相機敲擊頭部，並因此受有頭部外
    傷、腦挫傷、左肩挫傷及頭痛心悸等傷害乙節，經查依被上
    訴人於事發後即94年6月16日上午10時於廣川醫院驗傷結果
    ，並無任何臉部及頭部外傷之紀錄，有該院所出具之上揭驗
    傷診斷書可稽，該院除曾函覆臺灣板橋地方法院檢察署稱：
    病患當時並未提及腦部方面之傷害等旨（原審訴字第1150號
    卷第173頁），亦函覆原審略謂：病患亦未在該院主述「左
    側頭顳部紅腫」、「左側頸顳部皮下瘀血」、「左臂皮下瘀
    血」等傷害，（原審訴字第1150號卷第60頁、102頁），此
    有該院函3紙附卷足稽。臺安醫院所出具診斷證明書雖載被
    上訴人有「頭部外傷、腦挫傷」等傷害，惟經本院調取臺安
    醫院病歷，被上訴人固於事發次日即94年6月17日至20日於
    該院住院，依其病歷「病患主述」所載：昨天被人用手及相
    機打及與人拉扯，昨天已在小診所就醫過，但無CT設備，故
    至本院就診，現在左肩無法舉起等情；及病歷病史所載：
    checking brain CT：「no abnormal finding」，暨體檢
    發現所載「Left shoulder can't move」等情並診斷圖示，
    可知上開「頭部外傷、腦挫傷」等傷害，應係依病患主述而
    記載，實際CT（斷層掃瞄）診斷結果並無異狀，參諸該病歷
    即94年1月11日所載被上訴人另因「Tension headache」求
    診，其病史記載「neck and occipitalgia，headache」等
    字義，顯見被上訴人原有頭痛headache等疾，非可逕認係上
    訴人掌摑其臉部及以相機敲擊頭部之行為所致（見本院卷第
    159-2頁，第000-00-00頁，第159-17頁）。參酌證人丁慧琦
    即在場投票之少觀所護士於偵查中證稱：沒有看到乙○○打
    甲○○一巴掌，沒有看到用相機打甲○○的頭等語(見94 他
    字第7036號卷第52頁）；證人鄭照明即少觀所管理員於偵查
    中證稱：均沒有看到乙○○打甲○○一巴掌及拿相機打甲○
    ○，亦不確定乙○○有沒有拉到甲○○頭髮等語(見95年度
    偵字第3008號卷第42頁），證人呂家慧即到場投票之護士於
    原法院刑庭審理時證稱：沒有看到乙○○出手打甲○○巴掌
    亦沒有看到乙○○拿東西敲甲○○等語(見原審訴字第1150
    號卷第30、31頁，原法院95年度易字第1499號判決），則上
    訴人辯稱：並未打被上訴人臉部及以相機打被上訴人頭部等
    語，堪以採信。至於證人許翠戀雖於同上95年度偵字第3008
    號偵查中證述，曾在場目賭上訴人有打被上訴人一巴掌云云
    ，然其於報告書自陳寫二份不同版本之報告書，內容不一（
    原審附民卷第45-46頁），自非可遽予採信。被上訴人雖提
    出當日監視器拍攝之錄影光碟及該光碟影像照片，標明上訴
    人拉扯其頭髮並對其攻擊，惟經本院刑事庭（95年度上易字
    第732號）勘驗結果認為：上開監視器顯未拍攝到會議室內
    爭執情形，只有在會議室門外情況。且因人物太小且距離很
    遠，也沒有拍攝到上訴人正面，上訴人頸部、額頭、神情均
    看不到，故從監視光碟中無法辨識上訴人是否受傷及神情等
    情（原審訴字第1150號卷第40頁），亦難為有利被上訴人之
    認定。被上訴人既乏其他積極證據，足資證明上訴人確有掌
    摑其臉部及以相機打其頭部之行為，是此部分之主張，尚屬
    無據。
四、本件肇因少觀所考績委員改選票選時，上訴人手持相機闖入
    投開票人員工作區拍照，被上訴人於職責外，與上訴人互相
    拉扯、毆打成傷；而上訴人刑事部分經原法院95年易字第14
    99號判決成立傷害罪處拘役30日，嗣經本院96年度上易字第
    1290號判決改判拘役15日；被上訴人亦經本院95年度上易字
    第732號判決處拘役50日；是上訴人以故意傷害行為不法侵
    害被上訴人之身體健康，自應負侵權行為賠償責任，上訴人
    抗辯被上訴人係權利濫用，上訴人係正當防衛行為云云，均
    無可採。
五、茲就被上訴人請求賠償之項目及金額，分別審酌如下：
    (一) 醫療費用28,378元部分：
    被上訴人主張其因本件傷害而支出醫療費用共計28,378元等
    語，惟查被上訴人僅手臂擦傷係上訴人所致等情，業如前述
    ；是被上訴人所支出之醫療費用中，廣川醫院（1,020元）
    醫療費用與此傷害有關且為必要（醫療收據見原審訴字第
    1150號卷第60、61頁）；而台安醫院醫療費用部分（醫療收
    據見原審訴字第1150號卷第62-65頁），其中電話費25元，
    病房費1,368元，心肺治療費150元核與治療本件被上訴人所
    受之手臂擦傷顯屬無關且非必要，應予剃除；其餘費用6,18
    7元（495+6727+000-00-0000-000=6187），難謂與被上訴人
    所受之手臂擦傷無關，應予准許。其餘長庚醫院部分之醫療
    收據，顧安診所所支出醫療費用，經核與被上訴人所受上開
    傷害尚屬無關；均不應准許。是被上訴人就醫療費用之請求
    ，於7,187元範圍內（6187+1020=7187），應予准許，逾此
    部分之請求，尚非正當有據，應予駁回。
    (二)非財產上損害部分：
    被上訴人因本件事故致受有上揭傷害，其身體及心理難免痛
    苦，經審酌被上訴人所受傷害程度，及被上訴人、上訴人分
    別為少觀所人事室主任及導師職務等身分、地位，暨兩造資
    力、經濟狀況（詳見本院97年上易字第15號卷第13-20頁）
    等一切情狀，認被上訴人請求之慰撫金以5萬元為適當，逾
    此部分之請求，則難准許。
    (三)登報道歉啟事：
    被上訴人請求登報道歉以回復名譽一節，第按因犯罪而受損
    害之人，於刑事訴訟程序固得附帶提起民事訴訟，對於被告
    請求回復其損害，但其請求回復之損害，以被訴犯罪事實所
    生之損害為限，否則縱令得依其他事由，提起民事訴訟，亦
    不得於刑事訴訟程序附帶為此請求。最高法院91年度台上字
    第1061號判決可資參照。本件刑事判決僅就上訴人「傷害」
    犯行而論罪科刑，並未對任何妨害名譽犯行論究，參照前開
    說明，則被上訴人請求回復之損害範圍，應僅以刑事判決所
    記載之傷害罪犯罪事實為限，是被上訴人請求上訴人登報道
    歉，尚非有據，非法所許。
六、綜上所述，被上訴人所得請求之賠償金額為醫療費用7,187
    元、精神慰撫金5萬元，合計為5萬7187元。從而，被上訴人
    依侵權行為損害賠償之法律關係，請求上訴人給付5萬7187
    元及自刑事附帶民事起訴狀繕本送達之翌日即95年9月13日
    起至清償日止，按年息5%計算之利息，為有理由，應予准許
    ，逾此部分之請求，即屬無據，應予駁回。原審就上開應予
    准許部分為上訴人敗訴判決，並分別酌定相當擔保金額，為
    假執行、免假執行之宣告，即無不合。上訴人論旨，仍執前
    詞，指摘原判決此部分不當，聲明廢棄，非有理由，應予駁
    回。原審就超過上開應予准許部分（58,750元-57,187元
    =1,563元）為上訴人敗訴判決，即有未洽。上訴人論旨，指
    摘原判決此部分不當，求予廢棄改判，非無理由，應由本院
    廢棄改判如主文所示。原審就上開不應准許為被上訴人敗訴
    判決，並無不合。附帶上訴論旨，仍執前詞，指摘原判決此
    部分不當，非有理由，應予駁回。
七、本件事證已臻明確，兩造其餘攻擊防禦方法及未經援用之證
    據，經審酌後核與判決結果不生影響，爰不一一論述，附此
    敘明。
八、據上論結，本件上訴為一部有理由，一部無理由；附帶上訴
    為無理由，依民事訴訟法第449條第1項、第450條、第78條
    、79條判決如主文。
中    華    民    國    98    年    11    月    30    日
                  民事第十庭
                      審判長法  官  黃豐澤
                            法  官  鄭純惠
                            法  官  吳謀焰
正本係照原本作成。
上訴人不得上訴。
被上訴人如不服本判決，應於收受送達後20日內向本院提出上訴
書狀，其未表明上訴理由者，應於提出上訴後20日內向本院補提
理由書狀（均須按他造當事人之人數附繕本）上訴時應提出委任
律師或具有律師資格之人之委任狀；委任有律師資格者，另應附
具律師資格證書及釋明委任人與受任人有民事訴訟法第466條之1
第1項但書或第2項（詳附註）所定關係之釋明文書影本。
中    華    民    國    98    年    12    月    1     日
                            書記官  鄭淑昀
附註：
民事訴訟法第466條之1（第1項、第2項）：
對於第二審判決上訴，上訴人應委任律師為訴訟代理人。但上訴
人或其他法定代理人具有律師資格者，不在此限。
上訴人之配偶、三親等內之血親、二親等內之姻親，或上訴人為
法人、中央或地方機關時，其所屬專任人員具有律師資格並經法
院認為適當者，亦得為第三審訴訟代理人。

司法院資訊處製作；財團法人民間司法改革基金會備份。
